【裁判字號】    95,易,1070
【裁判日期】    950815
【裁判案由】    傷害
【裁判全文】
臺灣臺中地方法院刑事判決              95年度易字第1070號
公  訴  人  臺灣臺中地方法院檢察署檢察官
被      告  甲○○
                    國民
            乙○○
                    國民
上列被告因傷害案件，經檢察官提起公訴（九十五年度偵字第
四六四八號），本院判決如下：
    主    文
甲○○共同傷害直系血親尊親屬之身體，處有期徒刑陸月，如易
科罰金，以銀元佰元即新台幣玖佰元折算壹日。
乙○○共同傷害人之身體，處有期徒刑陸月，如易科罰金，以銀
元佰元即新台幣玖佰元折算壹日。
    事    實
一、甲○○係丙○○之女兒，二人間乃直系血親卑親屬與尊親屬
    之母女關係，具有家庭暴力防制法第三條第三款之家庭成員
    關係。緣甲○○長期與父親許貿棟、母親丙○○不睦，並時
    常以手機傳簡訊或半夜打電話之方式騷擾丙○○，然丙○○
    均不加理會。詎甲○○因欲拿取信用卡帳單等信件，於民國
    九十四年十二月二十四日下午二時半許，偕同友人乙○○一
    同前往丙○○位於臺中縣霧峰鄉○○街二十九巷二之一號十
    二樓住處，甲○○於門口大聲敲門後，丙○○因其夫許貿棟
    之前曾經為甲○○之事中風，為免許貿棟再受刺激，遂要求
    甲○○小聲一點，並要甲○○在拿到信件後，與乙○○儘速
    離開，因而引起甲○○、乙○○之不滿，竟共同基於傷害人
    身體之犯意聯絡，在該大樓之電梯內徒手拉扯丙○○，期間
    乙○○並出手掌摑、出腳踢踹丙○○，甲○○非但未加以阻
    止，復於電梯到達一樓開門後，由乙○○拉扯丙○○之頭髮
    ，二人共同將丙○○拉扯出電梯，致丙○○受有左前臂挫傷
    、右手背擦傷、右上臂瘀青等傷害。
二、案經丙○○訴由臺灣臺中地方法院檢察署檢察官偵查起訴。
    理    由
甲、程序事項：
一、按刑事訴訟法第一百五十九條之四規定，除前三條之情形外
    ，下列文書亦得為證據：(一)除顯有不可信之情況外，公務員
    職務上製作之紀錄文書、證明文書。(二)除顯有不可信之情況
    外，從事業務之人於業務上或通常業務過程所須製作之紀錄
    文書、證明文書。(三)除前二款之情形外，其他於可信之特別
    情況下所製作之文書。此係因公務員職務上製作之紀錄文書
    或證明文書，係公務員依職權所為，與其責任、信譽攸關，
    若有錯誤、虛偽，公務員可能因此擔負刑事及行政責任，且
    該等文書經常處於可能受公開檢查之狀態，其正確性及真實
    之保障極高；另從事業務之人在業務上或通常業務過程製作
    之上開文書，因係於通常業務上不間斷而規律之記載，一般
    均有會計等人員校對，記錄時亦無預見日後將作為證據之偽
    造動機，其虛偽之可能性較小，且如讓製作者以口頭方式在
    法庭上再重述過去之事實或數據，實際上有其困難，二者具
    有一定程度之不可代替性，是除非有顯不可信之情況外，上
    開公務文書或業務文書應均具有證據能力；又與上開公務文
    書或業務文書同具有可信性之官方公報、統計表、體育紀錄
    、學術論文及家譜等文書，除非均有顯不可信之情況外，基
    於同一理由，亦應具有證據能力。次按「在紙上或物品上之
    文字、符號、圖畫、照像，依習慣或特約，足以為表示其用
    意之證明者，關於本章及本章以外各罪，以文書論。錄音、
    錄影或電磁紀錄，藉機器或電腦之處理所顯示之聲音、影像
    或符號，足以為表示其用意之證明者，亦同。」，刑法第二
    百二十條定有明文。查本件被告乙○○固於審理中主張，告
    訴人丙○○所提出之住處公寓大廈監視器錄影帶轉拷之光碟
    片以及由該光碟片上翻拍下之相片，乃經過告訴人丙○○之
    子許庭豪之剪接，固無證據能力而為本院於認定犯罪事實時
    所不得斟酌之證據云云。惟查：該大樓電梯內監視器拍攝後
    ，再經由告訴人丙○○之子許庭豪轉拷之光碟片，業經本院
    於九十五年八月一日審理時當庭勘驗，其影片無論從流暢度
    、時間緊接性以及內容之連貫性等各方面觀之，均無何經剪
    接後之不連續情狀出現，被告乙○○復無法提出該光碟片之
    內容有何處經剪接後之瑕疵存在，則本院認該監視器錄影帶
    及轉拷之光碟片，既屬該公寓大廈依慣例長期架設在電梯內
    監看電梯內人員之安全情形，乃屬該大樓業務上製作成之錄
    影紀錄之準文書，依前開說明，亦無顯不可信之情形，則該
    光碟片暨所由翻拍出之相片應經排除於傳聞證據之外而為證
    據適格。另被告乙○○於本院審理中要求將該光碟片送鑑定
    是否曾經剪輯轉接，惟本院基於前開說明認並無送鑑定之必
    要，在此一併敘明。
二、本件被告乙○○請求傳訊證人鄭介勳、黃淑玲（被告乙○○
    之婆婆），並聲請調查黃淑玲與丙○○之通聯紀錄。惟本院
    認，該證人鄭介勳僅於事發當時在大樓門口停車等候等情，
    業據被告乙○○供明在卷，則該證人鄭介勳就被告二人與告
    訴人丙○○於電梯內、大樓中庭內發生之事，自難認有所知
    悉；另被告乙○○認其婆婆黃淑玲可以證明告訴人丙○○曾
    於當天事後電告黃淑玲表示曾經咬了被告乙○○一口等事，
    惟告訴人丙○○乃坦認確實咬了被告乙○○一口，但其係因
    對被告乙○○之拉扯及毆打之傷害所為之防衛行為，況且此
    與本件被告二人究竟是否共同傷害告訴人丙○○部分乃屬二
    事，本院因認前開二項證據調查之聲請，其所欲證明之事向
    均與本案無直接關聯性而無調查之必要。
乙、本院得心證之理由：
一、訊據被告二人就被告甲○○乃告訴人丙○○之女兒，且案發
    當天二人確實一同前往告訴人丙○○之前揭住處，因拿取信
    用卡帳單事宜有所齟齬，嗣與告訴人丙○○共同進入前揭住
    處之大樓電梯內，被告二人與告訴人丙○○徒手拉拉扯扯，
    期間被告乙○○曾經出手掌摑告訴人丙○○一巴掌，被告甲○○見狀亦出手拉扯告訴人丙○○，嗣後二人才一邊拉、一
    邊扯地將告訴人丙○○帶出電梯等節，坦認不諱，惟二人均
    矢口否認有何傷害告訴人丙○○之犯行，被告甲○○辯稱：
    伊沒有毆打媽媽，在電梯裡面是為了阻止媽媽打乙○○才出
    手拉媽媽，走出電梯時會一邊拉、一邊扯地把媽媽推出去，
    是因為媽媽那時候整個人都癱軟了無法出電梯云云；被告乙○○則辯稱：伊在告訴人丙○○家前面遭告訴人丙○○挑釁
    ，大家進入電梯之後，告訴人丙○○一直說：「來呀來打我
    呀」，伊聞言確實曾經打了告訴人丙○○一巴掌，為了要讓
    告訴人丙○○冷靜下來，但是後來告訴人丙○○也咬了伊的
    手臂一口，伊沒有對告訴人丙○○做出不好的舉動，伊沒有
    毆打、傷害告訴人丙○○云云。惟查：
  (一)被告二人前開犯行，業經告訴人丙○○於歷次偵查、本院準
    備程序及審理程序中到庭指述歷歷，復有被告二人所不否認
    係由其等發出的手機簡訊相片二十張、扣案告訴人住處大廈
    電梯內監視錄影帶轉拷之光碟片一片、由前開光碟片翻拍下
    來之相片十二張、大樓中庭監視器翻拍之相片四張、告訴人
    丙○○傷勢相片七張、告訴人丙○○於霧峰鄉澄清醫院之診
    斷證明書影本及財團法人仁愛綜合醫院之診斷證明書影本各
    一份在卷可稽。
  (二)被告乙○○雖一再否認有毆打告訴人丙○○之行為，惟除前
    開有關告訴人丙○○被打、受傷之物證、書證以外，證人即
    同案被告甲○○亦於本院審理時結證稱：當時有聽到打人的
    聲音，抬起頭來看到被告乙○○的手剛好放下、被告乙○○
    在電梯裡面確實有用腳踢伊母親、有看到被告乙○○拉扯著
    伊母親的頭髮走出電梯等語，參以該由電梯監視錄影帶翻拍
    之相片的確顯示，被告乙○○於九十四年十二月二十四日當
    天十四時五十六分二十三秒有出手掌摑告訴人的動作（被告
    甲○○當時係站在一旁觀看），而於同日十四時五十六分四
    十二秒、四十三秒有連續以腳踢踹告訴人的舉動（連續六張
    相片），且在十四時五十六分四十八秒有雙手拉扯告訴人的
    手、頭臉部位，接著於十四時五十六分五十一秒以雙手扯著
    告訴人的頭髮將告訴人拉出電梯之情狀，甚且在出了電梯之
    後，亦有二人共同拉扯告訴人之舉止出現（見大樓中庭監視
    器翻拍相片）等情，且本院於審理時亦曾當庭勘驗該光碟片
    之內容，確實與前揭翻拍相片相符，堪信被告甲○○此部分
    證述情節屬實，足為被告乙○○不利之認定。
  (三)被告乙○○雖再辯稱：之所以會掌摑告訴人，乃因告訴人以
    ：「來呀來打我呀」等語挑釁所致云云。姑不論告訴人於本
    院審理時否認曾出此言，乃被告乙○○於事發當時為已滿三
    十歲之成年人，當已具備根據當時對話情境，辨識此種語彙
    究係挑釁或情緒激動言詞之事理能力，且告訴人乃年逾五十
    五歲之老年人，被告乙○○自難謂有聞言而基於無法忍受之
    衝動，致出手掌摑告訴人之理，此處所辯乃無足為採。又被
    告乙○○復辯稱：伊掌摑告訴人是為了讓告訴人冷靜下來云
    云。惟依一般事理，要讓人冷靜下來之方法有多種，非必選
    擇侵害他人身體健康法益之犯罪行為不可，被告乙○○乃一
    有辨別事理能力之成年人，就此亦難諉為不知，所辯仍屬無
    足採信。
  (四)被告乙○○又辯稱：之所以後來會拉扯告訴人的手臂，是因
    為告訴人咬伊一口，伊是在正當防衛。惟查，所謂之正當防
    衛，係指對於現在不法之侵害，出於防衛自己或他人權利之
    行為而言，此觀刑法第二十三條前段之規定甚明。而本件係
    因被告乙○○先出手掌摑告訴人臉頰並與被告甲○○拉扯告
    訴人，嗣告訴人為了自我防衛方咬了被告乙○○的手臂一口
    ，顯見告訴人之所為方係所謂之對現在不法之侵害而為正當
    防衛，則對於告訴人之正當防衛，被告乙○○實無再主張對
    正當防衛而為正當防衛之可能，乃屬甚明。此處被告乙○○
    所辯僅屬卸責之詞，亦不足為採。
  (五)至被告甲○○辯稱：伊沒有毆打媽媽，只是站在旁邊云云。
    惟按「共同正犯之成立，祇須具有犯意之聯絡，行為之分擔
    ，既不問犯罪動機起於何人，亦不必每一階段犯行，均經參
    與。」，最高法院三十四年上字第八六二號著有判例可資參
    照。被告甲○○固未曾親自出手傷害告訴人，惟其既已曾在
    被告乙○○傷害告訴人時，出手拉告訴人，也有一邊拉、一
    邊扯之行為，並且均全程在場，以被告甲○○乃屬能辯知事
    理之成年人，面對母親遭友人毆打，竟未出手制止，反而在
    一旁旁觀，遇母親行使正當防衛權力時，甚且欲出手解救友
    人而對其母拉拉扯扯，足見其與被告乙○○間確實有傷害之
    犯意聯絡及行為分擔，殊無單純以未曾親手毆傷其母而解免
    其刑責之理。
  (六)再者，告訴人所提出之診斷證明書中，一份為九十四年十二
    月二十四日就診驗傷結果，另一份為九十四年十二月二十六
    日就診驗傷結果，互核該二份診斷證明書，均係記載告訴人
    受有上臂、手臂淤青（淤傷）以及右手背擦傷，以其診斷結
    果相仿以及就診時間均予案發當天相當密接，且被告二人亦
    不否認知悉告訴人於案發後曾至霧峰澄清醫院驗傷（被告二
    人甚且跟著前往），則該驗傷診斷證明書所載傷勢當係案發
    當日所受，且與被告二人之行為間具有相當因果關係，至臻
    甚明，被告乙○○再辯稱：那些傷勢不能證明是當天所受云
    云，純屬無稽，不足採認。
  (七)綜上所述，本件被告二人傷害告訴人之犯行，乃屬事證明確
    ，堪以認定，應依法予以論科。
二、核被告乙○○所為，係犯刑法第二百七十七條第一項之傷害
    罪，而被告甲○○所為，則係犯刑法第二百七十七條第一項
    、第二百八十條之傷害直系血親尊親屬罪，屬於家庭暴力防
    治法第二條第二款之家庭暴力罪，並依刑法第二百八十條之
    規定加重其刑。又行為人參與構成要件行為之實施，並不以
    參與構成犯罪事實之全部或始終參與為必要，即使僅參與構
    成犯罪事實之一部分，或僅參與某一階段之行為，亦足以成
    立共同正犯；故共同實施犯罪行為之人，在合同意思範圍以
    內，各自分擔犯罪行為之一部，相互利用他人之行為，以達
    其犯罪之目的者，即應對於全部所發生之結果，共同負責，
    最高法院二十八年上字第三一一○號判例可資參照。是被告
    乙○○、甲○○就本件犯罪事實間，乃具有犯意之聯絡及行
    為之分擔，為共同正犯。查本件被告二人行為後，刑法及刑
    法施行法業於九十四年二月二日經總統以華總一義字第○九
    四○○○一四九○一號令修正公布，並於九十五年七月一日
    施行。按行為後法律有變更者，適用行為時之法律，但行為
    後之法律有利於行為人者，適用最有利於行為人之法律，現
    行刑法第二條第一項定有明文。此條規定乃與刑法第一條罪
    刑法定主義契合，而貫徹法律禁止溯及既往原則，係規範行
    為後法律變更所生新舊法律比較適用之準據法，是刑法第二
    條本身雖經修正，但刑法第二條既屬適用法律之準據法，本
    身尚無比較新舊法之問題，應一律適用裁判時之現行刑法第
    二條規定以決定適用之刑罰法律，先予辨明。經查：
  (一)修正後刑法第二條、第二十八條法令變更部分，此法條部分
    並未涉及刑罰法令，且觀諸其修正前後僅文字有所變化，內
    容則並未改變，依首開說明，自無新舊法變更而應與比較之
    問題，應逕適用修正後之規定。
  (二)刑法第二百七十七條第一項法定刑為罰金部分：
  1.被告行為後，刑法第三十三條第五款業經修正；修正後刑法
    該款規定「罰金：新臺幣一千元以上，以百元計算之。」，
    與修正前該款規定「罰金：一元以上。」不同。比較新舊法
    結果，以舊法較有利於行為人，故依刑法第二條第一項前段
    規定，本案關於上開法條之法定刑罰金部分，自應適用行為
    時之法律即修正前刑法第三十三條第五款規定決定其罰金部
    分之法定刑。
  2.法定刑為罰金之提高標準部分：
    被告行為後，關於刑法罰金刑部分，業於九十五年六月十四
    日以華總一義字第○九五○○○三五一八一號令增訂公布刑
    法施行法第一條之一，明定：「中華民國九十四年一月七日
    刑法修正施行後（按指九十五年七月一日），刑法分則編所
    定罰金之貨幣單位為新臺幣。九十四年一月七日刑法修正時
    ，刑法分則編未修正之條文定有罰金刑者，自九十四年一月
    七日刑法修正施行後，就其所定數額提高為三十倍。但七十
    二年六月二十六日到九十四年一月七日新增或修正之條文，
    就其所定數額提高為三倍。」，與該條增訂公布前，就罰金
    刑部分所適用之罰金罰鍰提高標準條例第一條前段、現行法
    規所定貨幣單位折算新臺幣條例第二條規定不同。而上開法
    條係刑法分則編未修正之條文而定有罰金刑者，比較新舊法
    適用之結果，其關於法定刑為罰金部分之提高標準，新法並
    無較有利於被告之情形，故依刑法第二條第一項前段規定，
    本案關於上開法條之法定刑罰金提高標準部分，自應適用行
    為時之法律即罰金罰鍰提高標準條例第一條及現行法規所定
    貨幣單位折算新臺幣條例第二條。
  (三)易科罰金部分：
    被告犯罪時之刑法第四十一條第一項前段規定：「犯最重本
    刑為五年以下有期徒刑以下之刑之罪，而受六個月以下有期
    徒刑或拘役之宣告，因身體、教育、職業、家庭之關係或其
    他正當事由，執行顯有困難者，得以一元以上三元以下折算
    一日，易科罰金。」，又被告行為時之易科罰金折算標準，
    修正前罰金罰鍰提高標準條例第二條（現已刪除）規定，就
    其原定數額提高為一百倍折算一日，則本件被告行為時之易
    科罰金折算標準，最高應以銀元三百元折算一日，經折算為
    新臺幣後，應以新臺幣九百元折算為一日。惟九十五年七月
    一日修正公布施行之刑法第四十一條第一項前段則規定：「
    犯最重本刑為五年以下有期徒刑以下之刑之罪，而受六個月
    以下有期徒刑或拘役之宣告者，得以新臺幣一千元、二千元
    或三千元折算一日，易科罰金。」比較修正前後之易科罰金
    折算標準，以九十五年七月一日修正公布施行前之規定，較
    有利於被告，則應依刑法第二條第一項前段，適用修正前刑
    法第四十一條第一項前段之規定，定其折算標準。
三、爰審酌被告二人素行尚稱良好、而告訴人僅受有單純之皮肉
    擦、挫傷及淤傷，惟被告二人矢口否認有何傷害告訴人之犯
    行，且被告乙○○於庭訊中仍氣勢高張，而被告甲○○雖未
    親手參與毆傷犯行，惟其身為人子，面對母親遭人傷害之情
    ，竟仍能無動於衷，二人態度均相當惡劣，並斟酌二人就本
    案間各自參與、涉案之深淺等一切情狀，量處如主文所示之
    刑，並諭知易科罰金之折算標準，以示懲儆。
據上論斷，應依刑事訴訟法第二百九十九條第一項前段，家庭暴
力防制法第二條第二款，刑法第二條第一項前段、第十一條前段
、第二十八條、第二百七十七條第一項、第二百八十條、修正前
第四十一條第一項前段，罰金罰鍰提高標準條例第一條前段、修
正前罰金罰鍰提高標準條例第二條，現行法規所定貨幣單位折算
新臺幣條例第二條，判決如主文。
中    華    民    國    95    年    8    月    15     日
                  刑事第一庭審判長法  官  李平勳
                                  法  官  許惠瑜
                                  法  官  林學晴
以上正本證明與原本無異。
如不服本判決，應於送達後十日內向本院提出上訴狀（須附繕
本），上訴於臺灣高等法院臺中分院。
                                  書記官  賴淵瀛
中    華    民    國    95    年    8    月    15     日
附錄—論罪科刑法條：
中華民國刑法第277條
（普通傷害罪）
傷害人之身體或健康者，處3年以下有期徒刑、拘役或1千元以下
罰金。
犯前項之罪因而致人於死者，處無期徒刑或7年以上有期徒刑；
致重傷者，處3年以上10年以下有期徒刑。
中華民國刑法第280條
（傷害直系血親尊親屬罪）
對於直系血親尊親屬，犯第 277 條或第 278 條之罪者，加重
其刑至二分之一。


司法院資訊處製作；財團法人民間司法改革基金會備份。
